【裁判字號】    97,台上,3386
【裁判日期】    970718
【裁判案由】    偽造有價證券
【裁判全文】
最高法院刑事判決            九十七年度台上字第三三八六號
上  訴  人  甲○○（即歐淑惠）
                    樓
選任辯護人  翁秋銘律師
上列上訴人因偽造有價證券案件，不服台灣高等法院台南分院中
華民國九十四年四月二十一日第二審判決（九十三年度上訴字第
七一一號，起訴案號：台灣嘉義地方法院檢察署九十一年度偵緝
字《原判決誤載為同年度偵字》第四０七號），提起上訴，本院
判決如下：
    主  文
上訴駁回。
    理  由
按刑事訴訟法第三百七十七條規定，上訴於第三審法院，非以判
決違背法令為理由，不得為之。是提起第三審上訴，應以原判決
違背法令為理由，係屬法定要件。如果上訴理由書狀並未依據卷
內訴訟資料，具體指摘原判決不適用何種法則或如何適用不當，
或所指摘原判決違法情事，顯與法律規定得為第三審上訴理由之
違法情形，不相適合時，均應認其上訴為違背法律上之程式，予
以駁回。本件原判決撤銷第一審諭知上訴人甲○○無罪之判決，
改判論上訴人以連續共同意圖供行使之用而偽造有價證券罪，處
有期徒刑年壹月，並為相關從刑之諭知。係依憑證人李秋緣（
經原審另案以共同連續偽造有價證券罪判刑確定）證稱：伊積欠
上訴人之夫李魁洪（經原審另案以共同連續偽造有價證券罪判刑
確定）債務；李魁洪入獄後，上訴人於民國八十四年二、三月間
打電話叫伊去李魁洪之代書事務所與在該事務所幫忙之陳俊宏（
經原審另案以共同連續偽造有價證券罪判處有期徒刑三年一月確
定）對帳，上訴人表示：所有債務交給陳俊宏處理，如沒有錢，
彼等可拿空白支票給伊，叫伊去外面調現來清償債務云云，嗣由
陳俊宏交付原判決附表之支票給伊；證人陳俊宏於偵查中證以：
李秋緣持其弟之支票，向上訴人夫妻借款，後來跳票，上訴人即
打電話通知李秋緣來事務所處理，李秋緣說只要有支票，即可以
調現，上訴人說要找李魁洪用過之支票；隔天在事務所，上訴人
拿出台南縣關廟鄉美凰股份有限公司（下稱美凰公司，代表人黃
老天）支票給伊，伊直接轉交在場之李秋緣；李魁洪入監後，事
務所均是上訴人處理；證人李魁洪於第一審法院審理時證稱：伊
入監前，買來之美凰公司支票，尚剩四、五張或六、七張，鎖在
辦公室抽屜最下層，入監後，並未交代何人處理，李秋緣有欠伊
債務各等語，及卷附原判決附表編號01、02所示支票影本二張、
美凰公司於八十三年十月十七日向各付款銀行申報上開空白支票
失竊止付、報警偵辦失竊案之遺失票據申報書暨台南市票據交換
所函影本等證據資料，而為論斷，已敘述其所憑之證據及認定之
理由。而以上訴人否認有上開犯行，辯稱：李魁洪被捕後，並未
保管美凰公司支票，不知該支票放置何處，亦未交付美凰公司支
票給陳俊宏，不悉陳俊宏如何拿到該支票，當時代書事務所之財
務，係由陳俊宏管理，伊未插手云云，係飾卸之詞，無足採取，
在理由內依憑調查所得證據，詳加指駁。並說明：（一）卷附上
訴人手寫之便條紙記載自八十三年十一月九日，至八十四年三月
間，關於借款人官孝忠、徐永德、李青科、詹彩雲、李秋緣等人
借款與還款明細資料，且上訴人亦坦承：該便條紙係伊手寫，知
悉李秋緣在伊事務所借錢等語，顯見上訴人對於李魁洪事務所之
業務狀況，並非全然不知，其於李魁洪入監後，確有處理李魁洪
未了業務。且依常理，上訴人係李魁洪妻子，自會主動向債務人
催討債務，以支付日常生活所需花費。（二）上訴人雖辯稱：便
條紙是陳俊宏叫伊記載，俾向李秋緣要債云云。然若所辯為真，
上訴人何需記載其他債務人之借、還款資料，且催討債務豈是一
紙便條紙即可處理。況陳俊宏既非李秋緣之債權人，復非該事務
所合夥人，或李魁洪至交，衡情自無可能在未獲李魁洪授意下，
主動積極代為處理李魁洪債權。應以陳俊宏所證：事務所都是上
訴人在處理等語，為真實。至證人李麗惠於第一審法院審理時固
稱：李魁洪入獄後，上訴人並未幫忙處理事務所之工作云云，然
其既證述：當時事務所狀況如何，伊不清楚等語，參之上訴人處
理其事務所之業務，原不以終日待在事務所為必要，且其既已要
求陳俊宏幫忙，只須指示即可，無庸其待在事務所親自為之。故
李麗惠之證詞，不足為上訴人有利認定。（三）上訴人之住家兼
為其夫李魁洪之事務所，原判決附表所示支票，原係置於該事務
所抽屜並上鎖，在李魁洪未交代任何人情形下，自係上訴人設法
取出，交付陳俊宏無誤。雖李秋緣嗣於原審改稱：是陳俊宏通知
伊去事務所後，從抽屜拿出原判決附表之支票，要伊去週轉等語
。然衡以李秋緣與李魁洪互稱乾姊弟，其與上訴人間之交情，應
較諸與陳俊宏為深，其所證述顯係事後迴護之詞，並不足取。自
以其於另案原審法院九十年度上更(一)字第二０九號案件審理時證
以：第一次交付給伊如原判決附表編號01、03所示支票，係在事
務所內，當時陳俊宏、上訴人都在場，拿到時金額已填好，但日
期是空白，伊是想拿該支票調現還款等語，始符實情。（四）法
務部調查局九十三年十一月三十日調科南字第09300456950 號測
謊報告書，認定陳俊宏對於「系爭支票是甲○○交給伊的」問題
，經測試無情緒波動反應，研判未說謊；而上訴人對「其未經手
系爭支票」、「其未交付系爭支票給陳俊宏」問題，經測試均呈
情緒波動反應，研判有說謊等情。益證陳俊宏證述原判決附表所
示支票，係上訴人所交付，自堪採信。（五）上訴人未取得授權
，逕自使用原判決附表所示美凰公司支票三張，顯見上訴人有行
使偽造有價證券未必故意甚明。又附表所示支票筆跡，雖非上訴
人所為，然其於交付支票時，已知上開支票未經授權，而仍持交
陳俊宏轉交李秋緣調現，無論金額、日期，係三人中何人所填，
均係為達調現償債之目的，渠等有偽造支票之犯意聯絡，應負共
同偽造有價證券罪責之理由。從形式上觀察，原判決並無違背法
令之情形存在。上訴意旨略稱：（一）公訴人徒以上訴人為李魁
洪之配偶，必然知情云云，實屬臆測；又上訴人患有甲狀腺機能
亢進疾病，本件測謊結果並不正確，不得以之作為論斷之依據；
再卷附便條紙雖為上訴人之字跡，然此係陳俊宏蓄意安排所致，
上訴人已於第一審否認部分之筆跡，亦難據為不利上訴人之認定
。另李魁洪於八十四年一月十九日係因「另案」遭通緝查獲入獄
，原判決誤認李魁洪於該日係因美凰公司支票案件判處罪刑確定
，遭通緝查獲入獄，並據以認定上訴人本件犯行，顯有瑕疵。（
二）原判決並未查明「上訴人究於何時日自事務所之何處取出支
票」，且未對李秋緣進行測謊，有應調查之證據未予調查及判決
不備理由之違法。又原判決認上訴人應成立連續犯，卻未敘明係
基於概括犯意為之，且原判決就上訴人交付支票之次數，於事實
欄及理由欄認定不一，難謂適法。（三）李秋緣持有陳俊宏所交
並付予郭通榮之美凰公司支票票號0000000 ，與陳俊宏於八十三
年九月間，交付予李魁洪以抵付前債之支票票號0000000 相近，
足認本件陳俊宏所交予李秋緣之支票係其自行從林忠仁處取得者
，而與上訴人無涉。再李魁洪於另案稱：上訴人不可能有票；李
秋緣於該案審理時亦稱：伊未看過陳俊宏向上訴人拿支票，陳俊
宏說他全權代李魁洪處理，伊均與陳俊宏接觸各等語，可知上訴
人與本案無涉。又李魁洪之所以取得系爭問題支票是「經由陳俊
宏介紹」，則就「支票之處理」而言，陳俊宏與李秋緣之關係，
顯較上訴人與李秋緣之關係為深，詎原審竟為相反之認定，難謂
無誤。（四）陳俊宏於第一審法院審理時曾證述：伊不悉支票有
問題，上訴人應也不知道，不然不會交給伊等語，此部分涉及上
訴人是否有偽造有價證券之主觀認知，因筆錄漏未記載，原審辯
護人曾提出書狀聲請法院核對錄音帶後予以補記，原審卻未予理
會。（五）若陳俊宏所述：系爭支票係上訴人交給伊轉交李秋緣
等語為真，則李秋緣即應聯絡上訴人更換支票而非陳俊宏，又上
訴人既然係於代書事務所當著李秋緣的面拿出支票，則直接交付
即可，何必透過陳俊宏轉交？且李魁洪入監後，上訴人並未支付
薪水予陳俊宏，則陳俊宏何須甘冒觸犯重刑之風險，幫上訴人交
付有問題之支票予李秋緣？陳俊宏係本案相關偽造有價證券案件
之被告，其與本案有直接之利害關係，是其所述，尚難採信。（
六）八十四年一月至三月間，上訴人係在服飾店上班，並未參與
經營代書事務所業務，且證人黃筱培、李麗惠均證稱：當時上訴
人於服飾店上班，未見其共同經營或接手處理事務所業務云云，
足見陳俊宏所言，李魁洪入獄後，係由上訴人接手處理業務云云
，與實情不符。又證人林驀貴乃陳俊宏之好友，其證言難期公正
，且該證人並無明確指證上訴人於李魁洪入獄後有接手事務所業
務，況陳俊宏、林驀貴間之證述並不相符，足見其不利指述，顯
有瑕疵而不足憑信。（七）第一審法院既認上訴人無罪，檢方不
服上訴，豈料原審審判筆錄卻記載「上訴人即被告」，且審判長
竟訊問被告「上訴意旨？」，審判長對上訴人告知其犯罪事實之
嫌疑及所犯罪名亦記載「詳如原審判決書所載」等語，顯見原審
訴訟程序之進行有重大瑕疵。（八）上訴人並未在系爭支票上填
載金額、日期等既為原審所是認，故縱使上訴人單純交付本案支
票予陳俊宏轉交予李秋緣使用，所涉亦係刑法第二百零一條第二
項之罪，是原判決有適用法則不當之違法等語。惟查：（一）證
據之取捨，為事實審法院之職權，倘其採證認事並不違背證據法
則，即不得任意指為違法。又證人之陳述部分前後不符，或相互
間有所歧異時，究竟何者為可採，法院仍得本其自由心證予以斟
酌，非謂一有不符或矛盾，即應認其全部均為不可採信。本件證
人李秋緣所為之先後證述，雖有不一，仍不影響其就主要事實之
證述所具憑信性，原判決已就相關事證詳加調查論列，復綜合上
訴人之供述、證人李魁洪、陳俊宏、李秋緣之證言，及卷附便條
紙之說明：原判決附表所示之支票，原係置於上訴人家中之上鎖
理由說明：原判決附表所示之支票，原係置於上訴人家中之上鎖
抽屜，自係上訴人設法取出，交付陳俊宏，轉交李秋緣調現，以
清償李秋緣積欠李魁洪之債務之取捨判斷而得心證之理由，並無
判決理由不備、採證違反法則及應於審判期日調查之證據而未予
調查之違法情形。上訴意旨無非就原審採證認事之職權行使，專
憑己見，泛言指摘，再為事實上之爭執，並非依據卷內訴訟資料
而為之具體指摘，自非適法之第三審上訴理由。（二）刑事訴訟
法第三百七十九條第十款所謂依法應於審判期日調查之證據，係
指與待證事實有重要關係，在客觀上顯有調查必要性之證據而言
，故其範圍並非漫無限制，必其證據與判斷待證事實之有無，具
有關連性，得據以推翻原判決所確認之事實，而為不同之認定，
始足當之。若僅係枝節性問題，或所證明之事項已臻明瞭，當事
人聲請調查之證據，僅在延滯訴訟，甚或就同一證據再度聲請調
查，自均欠缺其調查之必要性，原審未依聲請為無益之調查，皆
無違法可言。原判決既認本件事實已明，上訴人之犯行已堪認定
，自係認並無再對李秋緣進行測謊，為無益調查之必要，且原判
決就李秋緣前後不一之證詞，業已說明其取捨判斷而得心證之理
由，顯與法律規定應於審判期日調查之證據而未予調查及判決理
由不備之違法情形，不相適合，不得據為合法之第三審上訴理由
。（三）以自己共同犯罪之意思，參與實行犯罪構成要件以外之
行為，或以自己共同犯罪之意思，事先同謀，而由其中一部分人
實行犯罪之行為者，均為共同正犯，應就犯意聯絡範圍內之行為
，同負全部責任。原判決已於理由一之(四)之1.說明：上訴人在使
用美凰公司空白支票前，非不能先向其夫李魁洪或美凰公司查證
，詎上訴人並未取得授權，逕自授權李秋緣使用原判決附表所示
美凰公司支票三張，顯見上訴人有行使偽造有價證券之未必故意
，則無論支票上之金額或日期，係上訴人、陳俊宏、李秋緣中之
何人所填，均係為達調現以償債目的，渠等有偽造支票之犯意聯
絡甚明之理由（見原判決第八至九頁）。所為之論斷，核無違誤
，自不容妄加指摘，而據為適法之第三審上訴理由。（四）上訴
人雖患有甲狀腺機能亢進疾病，惟法務部調查局測謊時已考量上
訴人所罹患該疾病之因素，此參上訴人之測謊對象身心狀況調查
表上之痼疾欄、服用藥物欄及備註欄已分別記載：上訴人罹患有
內分泌系統疾病、現有習慣性服藥、感冒、測試前一日並飲酒少
許，及上訴人有上開疾病等情（見原審卷第一０四頁）。足見該
測謊機關業已審酌上訴人雖罹患有甲狀腺機能亢進疾病，惟並不
影響測謊之結果，況原判決並非僅憑上訴人之測謊報告書作為不
利上訴人認定之唯一證據。上訴意旨執此指摘，並非第三審上訴
之正當理由。（五）審判期日之訴訟程序，專以審判筆錄為證，
刑事訴訟法第四十七條定有明文。經查原審審理時，審判長已就
相關證據逐一提示及告以要旨，訊以有無意見，上訴人並就訊問
事項，逐一答辯，有該九十四年三月三十一日審判筆錄可稽。雖
該筆錄誤載「上訴人即被告」，並於對上訴人告知其犯罪事實之
嫌疑及所犯罪名時，除記載詳如起訴書所載外，贅載「詳如原審
（第一審）判決書所載」等語，然此訴訟程序之瑕疵，仍與判決
之本旨不生影響，按之刑事訴訟法第三百八十條之規定，尚難執
以指摘，資為第三審上訴之合法理由。（六）其餘上訴意旨，則
置原判決之明白論斷於不顧，或仍持原判決已說明理由而捨棄不
採之陳詞辯解，再為事實上之爭執，或就屬於事實審法院採證認
事職權之行使，或就不影響於判決本旨之枝節事項，全憑己見，
任意指摘，難謂已符合首揭法定上訴第三審之要件。其上訴違背
法律上之程式，應予駁回。
據上論結，應依刑事訴訟法第三百九十五條前段，判決如主文。
中    華    民    國  九十七  年    七    月   十八   日
                      最高法院刑事第三庭
                          審判長法官  張  清  埤
                                法官  陳  世  雄
                                法官  蔡  國  在
                                法官  郭  毓  洲
                                法官  黃  梅  月
      本件正本證明與原本無異
                                      書  記  官
中    華    民    國  九十七  年    七    月  二十三  日
                                                      Ｑ


司法院資訊處製作；財團法人民間司法改革基金會備份。
